臺中高等行政法院判決　　　　　　　　　　　　　　　九十一年度訴字第三一八號
　　　　　　　　　　　　　　　.
　　原　　　告　甲○○○○○○.
　　代　表　人　乙○○
　　訴訟代理人　洪修三　律師
　　被　　　告　彰化縣稅捐稽徵處
　　代　表　人　丙○○
　　訴訟代理人　丁○○
　　　　　　　　戊○○
右當事人間因營業稅事件，原告不服財政部中華民國九十一年三月二十一日台財訴字
第○九○○○六五四三八號訴願決定，提起行政訴訟，本院判決如左︰
　　主  文
原告之訴駁回。
訴訟費用由原告負擔。
　　事  實
一、事實概要：緣原告涉嫌自民國（下同）八十六年二月七日起利用香客大樓經營住
    宿業務，每月營業額新台幣（下同）三○○、○○○元，未依行為時營業稅法第
    二十八條規定於開始營業前，向主管稽徵機關申請營業登記，案經被告查獲，審
    理違章成立，核定補徵營業稅四一一、二二五元，並按所漏稅額處三倍之罰鍰一
    、二三三、六○○元（計至百元止）。原告不服，申請復查結果，未獲變更，提
    起訴願，亦遭決定駁回，遂提起本件行政訴訟。
二、兩造聲明：
  (一)原告聲明求為判決：訴願決定及原處分均撤銷。
  (二)被告聲明求為判決：駁回原告之訴。
三、兩造之陳述：
  (一)原告主張之理由：
    1.查原告為遠近馳名之公益寺廟，供奉媽祖經合法之登記並訂有組織章程可稽，
      財務均屬公開，一般來自民間募建和香油捐獻，為方便南來北往之香客，由油
      香捐獻，而建造香客大樓，主要為紀念媽祖之文物館、會議廳及進香旅客休息
      之處所，純為宗教信仰之宗旨，並非以營利為目的，因為此乃遍佈於全省寺廟
      類型之共同方式，諸如：北港媽祖廟、新港媽祖廟、南鯤身五府千歲廟等均屬
      之，純非以營利為目的，而住宿之樂捐款此在香客大樓櫃台設置自由樂捐箱，
      並有「使用本香客大樓廂房請自由樂捐」之指示牌，明確指示香客以自由樂捐
      方式為之（見附呈照片二幀），均列入帳簿，由章程組織管理之，而被告遽以
      不知名民眾、及電話詢問或談話筆錄，而不知名民眾究竟是誰？電話詢問，究
      竟如何詢問？亦無根據，談話筆錄均表示自由捐贈，顯然未見被告提出有效之
      證據加以論述，從而被告之片面決定，純以猜度臆測之錯誤推論，遽而認定原
      告似有變相經營旅館之情事，竟片面核定補徵營業稅四一一、二二五元，又裁
      處稅額三倍之罰鍰一、二三三、六○○元，顯屬無理。揆諸上揭例示，實已嚴
      重違反證據法則，復查決定及訴願未審度及此，遽予維持，亦嫌疏略。
    2.按「寺廟、宗祠提供納骨塔供人安置骨灰、神位，若由存放人隨喜布施（自由
      給付）者，得免申辦營業登記並免課徵營業稅」，又「寺廟、教堂、宗祠所提
      供服務處，所收取之費用係由信徒隨喜布施（自由給付）者，得免辦理營業登
      記並免徵營業稅。」財政部均有函釋在案。況且寺廟供信徒住宿之房屋，如經
      查明係無償供香客住宿或由香客自由捐獻或僅收取管理費、清潔費等非以營利
      為目的者，准予比照財政部六十五年三月二十二日台財稅第三一八○六號函釋
      規定在案。被告雖謂：(一)民眾檢舉大樓住宿未開立統一發票，僅以感謝狀代替
      。(二)電話詢問大樓服務員稱：雙人房部分單床七百元、二小床八百元云云，非
      隨喜布施。(三)第三屆委員監事七月份聯席會議記錄七：「大樓住宿完全採自由
      樂捐方式．．．」等語，(四)前主委鄭金盛談話筆錄稱：「服務人員僅表示管理
      費、清潔費、水電費等，加總大約為上述價格，已告知服務人員不要將住宿成
      本告知香客，由其自由樂捐．．．」。然此應不能認定為收取一定之收費標準
      ，第查：(一)依前開法條規定及函釋之意義，如經查明無償供香客住宿或由香客
      自由捐獻或僅收取管理費、清潔費等非以營利為目的者，免徵營業稅，已定有
      明文，既如前述，系爭房屋雖非傳教人員住用，但供香客住宿，以自由捐獻或
      僅收管理費、清潔費等，而非以營利為目的者，均不得徵收營業稅及課徵罰鍰
      。(二)香客大樓既然無償供香客住宿，或以自由樂捐方式為之，自無開立發票之
      必要，充其量以感謝狀替代，亦無不可，被告片面指稱是經人檢舉云云，究竟
      民眾為誰？所言完全不實在，原告完全否認。(三)被告又稱：經電話詢問，住宿
      訂有收費標準云云，究竟向那位服務員電話詢問？所稱訂有收費標準是在那裡
      ？有否掛在服務台？有否訂立書面資料？被告片面指摘，原告完全否認，被告
      不能提出確切之證據，以實其說，顯難採信。(四)鄭前主委亦堅持採用自由樂捐
      ，僅香客一再詢問表示管理費、清潔費收費成本而已（亦隨喜布施清潔費），
      但自不能以此認定為唯一收費標準。(五)委員監事聯席會議記錄，香客大樓成立
      是以服務香客為宗旨，始終並無認諾或記載訂有收費標準之字眼，僅記載完全
      採自由樂捐方式。
    3.按行政處分依據行政程序法規定應屬明確，如欠缺明確所為處分或推論臆測之
      詞，自屬不明確，本案被告之處分顯屬不實之指摘，又屬推論臆測毫無證據之
      處分，為行政處分權擅自擴大，自為法所不許。本案自始可能係因原告未訂收
      費標準，而大樓服務員應香客之詢問將住宿成本（清潔費）告訴香客，所引起
      之無端誤會而致，實在是因原告確無訂有收費標準，否則如有訂收費標準，何
      以有香客詢問？既有誤會而產生，致被告擅自行政處分不明確，故請予撤銷原
      處分。
    4.查原告確無任何營業行為，究竟如何始稱營業行為？原告根本未作任何生意，
      亦無得到任何營利所得，僅因香客大樓無償供香客住宿或由香客自由捐獻或僅
      收取管理費、清潔費等，絕非以營利為目的，應免徵營業稅。因香客與原告間
      ，根本無成立租賃房屋之租賃關係，也無銷售貨物之情形，故原告並無任何營
      業行為，如僅以自由捐獻方式為之，應屬民法上之贈與行為，自不能擅自稱為
      租賃關係。
    5.又被告雖舉單一事件證人陳世儒稱：「我於八十八年五月十一日當天在天后宮
      住宿．．．天后宮開感謝狀」，該線民陳世儒僅只證明八十八年五月十一日住
      一天而已，且感謝狀內內載：「對本宮湄洲天上聖母自動樂獻油香新台幣柒佰
      元整」，此僅單一贈與事件而已，且只能證明一天，並不能證明自八十六年二
      月七日起，就開始營業，被告竟擅自擴充行政權遽認三年份（自八十六年二月
      七日至八十八年六月三十日）之每月營業額為三十萬元，顯然自不能擴充解釋
      為三年作營業行為。又處罰未申請營業登記為由，逕課以稅額之三倍罰鍰，達
      一、二三三、六○○元，顯然被告機關擅自擴大行政權，致其行政處分不明確
      ，侵害原告之權益，故原告得按信賴利益保護原則，請求予以撤銷原處分及訴
      願決定。
    6.綜上論結，原告與香客之間既無任何商業往來，香客大樓主要供香客進香團住
      宿，方便膜拜媽祖而設，全省各大寺廟均設有香客住宿之配設，雖酌收自由樂
      捐之清潔費、管理費、水電費等，亦概以油香入帳，絕無營業行為，被告未探
      究實情，僅憑片面臆測之詞，逕課原告以營業稅補徵四一一、二二五元，又處
      以三倍之罰鍰一、二三三、六○○元，實有未當，復查決定及訴願，遽予維持
      ，亦有未洽。敬請貴院明察，判決如訴之聲明，以維權益。
  (二)被告答辯之理由：
    1.查本案係被告據報民眾於八十八年五月十八日前往香客大樓住宿，該大樓對外
      訂有收費檟準，單人住宿每日七百元，雙人住宿八百元，開業至今，行有餘年
      ，申請人未開立統一發票卻以感謝狀代替（附當日感謝狀一紙）．．．，嗣經
      被告電話詢問及派員實地調查，該大樓服務人員均稱「雙人房部分單床七百元
      ，二小床八百元」，住宿定額已非原告所稱自由給付或僅收取管理費、清潔費
      。又據原告八十八年七月八日第十二屆第三屆委員監事七月份聯席會議紀錄七
      、討論事項1.案由：香客大樓相關事宜研討：大樓營運、住宿與管理，決議：
      「香客大樓成立是以服務香客為宗旨，現稅捐處對於住宿收費辦法認為不符稅
      務法，因此大樓住宿改採完全自由樂捐方式．．．」；及該委員會主任委員鄭
      金盛八十八年九月九日談話筆錄稱：「客人詢問時，服務人員表示採自由樂捐
      ，但客人一再詢問大概是多少時，服務人員才表示管理費、清潔費、水費等加
      總大約為上述價格（單床七百元，二小床八百元）。另經貴處通知調查後，已
      於八十八年七月一日起告知服務人員不要將住宿成本告知住宿客人，由其自由
      樂捐。」由此可見，原告對於前往住宿之民眾即採上述標準收費，且與民眾反
      應及本處調查相符，已非所稱由香客自由樂捐之隨喜方式，則其服務台有無懸
      掛收費告示或給予何種執據，並無解其收費營業之行為。被告依法補徵營業稅
      四一一、二二五元，並按所漏稅額處三倍罰鍰一、二三三、六○○元，於法尚
      無不合。
    2.本案既經民眾前往該香客大樓住宿，反應訂有收費標準，並提供感謝狀影本供
      核，又經被告人員查證，確有其事。原告一再辯稱未訂收費標準，民眾投宿開
      立感謝狀，依原告組織章程，其組織完備，且分設十三組分掌各項業務並有香
      客大樓管理組，卻未能提供查獲時之帳簿、感謝狀存根聯以實其說，僅提供八
      十八年八月及八十九年一月部分感謝狀影本供參，資圖辯解，尚難採信。再查
      原告內部聯席會議紀錄雖無收費標準之字眼，惟依所載紀錄內容可證其於被告
      查獲後始改採自由樂捐方式，其於查獲前有訂額收費營業之行為，已無可議。
      揆諸上揭事證之認定，尚非出於臆測或不實的指摘，原告所訴，實不足採。
    3.綜上所述，本件原告之訴顯無理由，謹請依法予以駁回，以維稅政。
  理  由
一、按「營業人之總機構及其他固定營業場所，應於開始營業前，分別向主管稽徵機
    關申請營業登記。」、「納稅義務人，有左列情形者，除追繳稅款外，按所漏稅
    額處一至十倍罰鍰，並得停止其營業：一、未依規定申請營業登記而營業者．．
    ．。」分別為行為時營業稅法第二十八條、第五十一條第一款所明定。次按「寺
    廟、宗祠提供納骨塔供人安置骨灰、神位，若由存放人隨喜布施（自由給付）者
    ，得免申辦營業登記並免課徵營業稅，但如訂有一定收費標準，則屬銷售勞務，
    應依法辦理營業登記課徵營業稅。」及「寺廟、教堂為信徒提供服務收取費用，
    營業稅之徵免，依本部七十八年五月八日台財稅第七八○六三○四九三號函釋，
    應依其收費性質辦理。若提供服務所收取之費用係由信徒隨喜布施（自由給付）
    者，得免辦營業登記並免徵營業稅，但如訂有一定收費標準，則屬銷售勞務，應
    依法辦理營業登記課徵營業稅。」亦分別經財政部七十八年五月八日台財稅第0
    00000000號及七十八年六月六日台財稅第七八○六四九六一五號函釋有
    案。
二、本件原告涉嫌自八十六年二月七日起利用香客大樓經營住宿業務，每月營業額三
    ○○、○○○元，未依行為時營業稅法第二十八條規定於開始營業前，向主管稽
    徵機關申請營業登記，案經被告查獲，審理違章成立，核定應補徵營業稅四一一
    、二二五元，並按所漏稅額處三倍之罰鍰一、二三三、六○○元（計至百元止）
    。原告不服，申請復查結果，未獲變更，提起訴願，亦遭決定駁回，遂提起本件
    行政訴訟，並為如事實欄所示之主張。經查本件原告之香客大樓經人檢舉定額收
    費後，嗣經被告電話詢問（見原處分卷第二頁）及派員實地調查，該大樓服務人
    員均稱「雙人房部分單床七○○元，二小床八○○元」，住宿費用係定額已非隨
    喜布施（自由給付）。另依據原告之管理委員會前主任委員鄭金盛於八十八年九
    月九日在被告談筆錄中表示：「．．．客人一再詢問大概是多少時，服務人員才
    表示管理費、清潔費、水電費等加總大約為上述價格（即單床七百元，二小床八
    百元）。另經貴處通知調查後，已於八十八年七月一日起告知服務人員不要將住
    宿成本告知住宿客人，由其自由樂捐。」又據原告八十八年七月八日第十二屆第
    三屆委員監事七月份聯席會議紀錄記載決議：「香客大樓成立是以服務香客為宗
    旨，現稅捐處對於住宿收費辦法認為不符稅務法，因此大樓住宿改採完全自由樂
    捐方式，．．．」原告內部聯席會議紀錄雖無收費標準之字眼，惟依所載紀錄內
    容可證其於被告查獲後始改採自由樂捐方式，其於查獲前有訂額收費營業之行為
    ，應無可疑。另證人陳世儒於九十一年八月七日本院九十一年度訴字第二一二號
    房屋稅事件行準備程序時到庭結證稱：「我於八十八年五月十八日在鹿港天后宮
    住宿，住的時候，他們直接說單人房七百元，雙人房八百元，沒有說自由樂捐亦
    未設置樂捐箱。我是因公務到彰化查帳，為了要報差旅費，本來要向他們要發票
    ，天后宮卻開感謝狀。其他旅館如果像天后宮一樣的設備，大約也與天后宮同一
    價格。」此有鄭金盛之談話筆錄及鹿港天后宮委員監事七月份聯席會議紀錄、本
    院準備程序筆錄在卷足憑。足見該香客大樓對於住宿者原先即訂有收費標準採取
    定額收費方式，且與檢舉者及被告調查之情形相符，已非原告所稱由香客自由樂
    捐之隨喜方式，則其服務台有無懸掛收費告示或給予何種執據，並無解免其收費
    營業之行為，迨至八十八年七月一日起經被告查處後始改變收費方式。次按提供
    勞務予他人，或提供貨物予他人使用、收益，以取得代價者，為銷售勞務，行為
    時營業稅法第三條第二項定有明文。本件原告既有提供香客大樓予客人住宿，並
    訂有收費標準採取定額方式收費，已如前述，原告之香客大樓即有營業行為，況
    原告在網路上亦有營業之廣告，此有被告提出之原告在網路上之營業廣告附卷可
    稽，則原告若無營業，何須廣告，至於其是否以營利為目的，依行為時營業稅法
    第六條第二款之規定，並不影響原告為營業人及應予課徵營業稅之規定。末查原
    告既對住宿香客大樓者訂有收費標準，依常理判斷，即非僅單一對陳世儒收費而
    已。另原告之管理委員會前主任委員鄭金盛於八十八年九月九日及八十八年十月
    十一日在被告談話筆錄中表示，原告之香客大樓客房自八十六年二月七日起開始
    對外服務，客房收入每月三十萬元，並自八十八年七月一日起告知服務人員不要
    將住宿成本告知住宿客人，由其自由樂捐。據此被告乃自八十六年二月七日起至
    八十八年六月三十日止，計算其營業淨額八、二二四、四九○元，據以補徵原告
    之營業稅，並無不合。原告主張香客大樓係無償供香客住宿或由香客自由捐獻，
    應屬民法上之贈與行為，並無營業行為，且非以營利為目的，不應予以課稅處罰
    ，顯無足採。又原告對本件依法應繳納之營業稅，並無信賴被告某種行為之信賴
    基礎存在，亦無因信賴而為某種行為之信賴表現，自亦與信賴保護原則無涉。綜
    上所述，原告上開主張，均不足採。從而，被告核定補徵營業稅四一一、二二五
    元，並按所漏稅額處三倍之罰鍰一、二三三、六○○元（計至百元止），核無違
    誤，訴願決定予以維持亦無不合，原告聲明求為撤銷，為無理由，應予駁回。
三、據上論結，本件原告之訴為無理由，依行政訴訟法第一百九十五條第一項後段、
    第九十八條第三項前段，判決如主文。
中　　　華　　　民　　　國　　九十一　　年　　　十　　　月　　 十五 　　日
                 臺 中 高 等 行 政 法 院 第 二 庭
                                審 判 長 法      官　沈  水  元
                                         法      官　王  德  麟
                                         法      官　林  秋  華
右正本證明與原本無異。
如不服本判決，應於判決送達後二十日內向本院提出上訴書狀，其未表明上訴理由者
，應於提起上訴後二十日內向本院提出上訴理由書（須依對造人數附具繕本）；如於
本判決宣示或公告後送達前提起上訴者，應於判決送達後二十日內補提上訴理由書（
須附繕本）。未表明上訴理由者，逕以裁定駁回。
提起上訴應預繳送達用雙掛號郵票拾份（每份三十四元)。
中　　　華　　　民　　　國　　九十一　　年　　　十　　　月　　 十五 　　日
                                         法院書記官  杜  秀  君
